【裁判字號】    97,上易,264
【裁判日期】    970916
【裁判案由】    返還贈與物
【裁判全文】
臺灣高等法院民事判決                 97年度上易字第264號
上  訴  人  丁○○
訴訟代理人  楊揚律師
視同上訴人  乙○○
            甲○○
被上訴人    丙○○
            戊○○
上列當事人間返還贈與物事件，上訴人對於中華民國96年12月31
日臺灣臺北地方法院95年度訴字第2596號第一審判決提起上訴，
本院於97年9月2日言詞辯論終結，判決如下：
    主  文
原判決除確定部分外廢棄。
上開廢棄部分，被上訴人在第一審之訴駁回。
第一、二審訴訟費用由被上訴人負擔。
    事  實
甲、上訴人方面：
壹、聲明：
一、原判決應予廢棄。
二、被上訴人在第一審之訴應予駁回。
貳、陳述：除與原判決記載相同者外，補稱略以：
一、本件縱謂李運汀與李港生間確曾成立贈與契約，上訴人亦依
    法應承受李運汀所負移轉登記使受贈人取得系爭房地所有權
    之義務。然李運汀於70年9月26 日即死亡，其生前所為贈與
    行為必早於此日，被上訴人於95年1月25 日始提起本件訴訟
    ，顯已逾15年之時效期間，上訴人得拒絕履行。
丙、視同上訴人乙○○及甲○○方面：
    視同上訴人未於言詞辯論期日到場，亦未提出書狀為何聲明
    或陳述。
乙、被上訴人方面：
壹、聲明：上訴駁回。
貳、陳述：除與原判決記載相同者外，補稱略以：
一、上訴人於原審未為時效抗辯，於本審不得為時效抗辯。
    理  由
一、
(一)、本件訴訟標的對於原審共同被告應合一確定，雖僅丁○○提
    起上訴，依民事訴訟法第56條第1 款規定，其效力及於乙○
    ○、甲○○。
(二)、視同上訴人乙○○、甲○○經合法通知未於言詞辯論期日到
    場，核無民事訴訟法第386 條各款所列情形，爰依被上訴人
    之聲請，由其一造辯論而為判決。
(三)、上訴人於雖於本院始提出時效抗辯，惟依民事訴訟法第 447
    條第1項第6款規定應予許可。
二、
(一)、被上訴人主張：坐落臺北市○○區○○段1小段138、139 地
    號土地應有部分各119/16790，及其上1431建號建物（ 即門
    牌號碼臺北市○○路181號1樓）（下稱系爭房地）係臺北市
    政府配售予訴外人李運汀 （民國70.9.26亡），惟登記於李
    運汀配偶熊二鳳名下，依74年6月3日修正前民法第1017條規
    定，系爭房地應為李運汀所有。系爭房地自64年7 月份起即
    由李運汀之子李港生繳付房屋貸款及相關稅金，且李運汀日
    常生活皆由李港生照料，李運汀生前即允諾將系爭房地贈與
    李港生，嗣李港生於73年4月3日死亡，由其繼承人即戊○○
    丙○○及李張裕（於94.11.11亡）繼承李港生受贈房地之權
    利。嗣熊二鳳於84年12月22日亡，因上訴人丁○○不願協同
    將系爭房地所有權移轉登記予被上訴人等，被上訴人僅得於
    93年月23日暫依繼承關係將系爭房地登記為熊二鳳繼承人李
    開杰（95年9月30 日死亡，其繼承人為乙○○、甲○○）、
    丁○○、丙○○、李張裕等人公同共有。另李張裕於94.11.
    11亡，戊○○乃於94年12月14日並登記為公同共有人。爰依
    贈與、繼承之法律關係請求上訴人甲○○、乙○○應就被繼
    承人李開杰所有之系爭房地辦理繼承登記，並於辦理繼承登
    記後與上訴人丁○○協同將系爭房地移轉登記為丙○○、戊
    ○○公同共有。
(二)、上訴人丁○○否認李運汀生前確曾表示將系爭房地贈與李港
    生。辯以縱李運汀與李港生間確曾成立贈與契約，然李運汀
    於70年9月26 日即死亡，其生前所為贈與行為必早於此日，
    而被上訴人遲至95年1月25 日始起訴請求上訴人履行贈與義
    務，已逾15年之請求權時效，上訴人為時效抗辯等語。
(三)、原審為上訴人敗訴之判決，上訴人提起上訴。
三、本件兩造不爭執事項：
(一)、李運汀（70.9.26亡）與熊二鳳 （84.12.22亡）係夫妻，李
    開杰、丁○○、李港生為李運汀、熊二鳳二人之子。李開杰
    於95.9.30亡，乙○○、甲○○為其繼承人。李港生於73.4.
    3亡，戊○○ （於70.4.9與李港生結婚）、丙○○、李張裕
    為其繼承人。李張裕於94.11.11亡等情，有戶籍謄本、繼承
    系統表等可按（見調字卷第18-23、45-52頁、原審卷第23、
    170-175頁）。
(二)、系爭房地係熊二鳳與李運汀婚姻關係存續中，於66、67年間
    登記為熊二鳳所有，有土地所有權狀等可稽（見原審卷第29
    -33頁）。
(三)、熊二鳳前曾主張其為系爭房地所有權人，而訴請戊○○、丙
    ○○、李張裕等人返還系爭房地，因熊二鳳無法證明系爭房
    地為其原有財產或特有財產，經原法院82年度訴字第1725號
    、本院82年度上字第1801號判決熊二鳳敗訴確定，有上開判
    決書可按（見原審卷第59-67、149-154頁）。
(四)、熊二鳳於84年12月22日死亡，系爭房地於93年月23日登記為
    李開杰、丁○○、丙○○、李張裕等人公同共有。另李張裕
    於94年11月11日亡，戊○○乃於94年12月14日並登記為公同
    共有人等情，有不動產登記簿謄本可按（見調字卷第9-17頁
    ）。
四、被上訴人主張系爭房地雖登記為熊二鳳所有，惟依74年6月3
    日修正前民法第1017條規定，系爭房地應為李運汀所有。李
    運汀於生前將系爭房地贈與李港生，被上訴人為李港生之繼
    承人，爰依贈與、繼承等法律關係，請求判決如起訴聲明所
    示。上訴人則以上開情詞置辯。茲審酌如下：
(一)、查熊二鳳係於與李運汀婚姻關係存續中之66、67年取得系爭
    房地。而熊二鳳曾以其係系爭房地所有權人訴請戊○○、丙
    ○○、李張裕等人返還系爭房地，因無法證明系爭房地為其
    原有財產或特有財產，經法院判決敗訴，已如上述。則依修
    正前民法第1013條、第1016條、第1017條之規定，被上訴人
    主張系爭房地係李運汀所有乙節尚為可採。
(二)、次查李運汀係於 70.9.26亡，則縱被上訴人主張李運汀生前
    將系爭房地贈與李港生乙節為真正，則李運汀與李港生間就
    系爭房地之贈與契約係成立於70.9.26之前。
(三)、按請求權，因十五年間不行使而消滅。消滅時效，自請求權
    可行使時起算，民法第125條、第128條分別定有明文。
    本件縱依被上訴人主張李運汀與李港生於70.9.26 前即成立
    贈與契約，其請求權時效應自贈與契約成立時起算，至85年
    9月26日已屆滿15年。惟被上訴人遲至95年1月24日始提起本
    件訴訟（見調字卷第2頁），其請求權已逾15 年之消滅時效
    ，上訴人為時效抗辯，自屬有據。
(四)、從而，被上訴人依贈與、繼承法律關係提起本件訴訟，為無
    理由，應予駁回。
五、綜上所述，被上訴人本件請求為無理由，不應准許。原審為
    上訴人敗訴之判決，自有未洽。上訴意旨指摘原判決不當，
    求予廢棄為有理由，爰由本院將原判決該部分予以廢棄，改
    判如主文第二項所示。
六、本件事證已明，兩造其餘攻擊防禦方法，經核與本判決之結
    果不生影響，爰不一一論述。
七、據上論結，本件上訴為有理由，依民事訴訟法第463條、第
    385條第1項前段、第450條、第78條、第85條第1項前段，判
    決如主文。
中    華    民    國    97    年    9    月    16   日
                    民事第八庭
                        審判長 法  官 劉勝吉
                               法  官 鄭威莉
                               法  官 滕允潔
正本係照原本作成。
不得上訴。
中    華    民    國    97    年    9     月    16    日
                               書記官 黃麗玲


司法院資訊處製作；財團法人民間司法改革基金會備份。
